【裁判字號】    98,簡上,344
【裁判日期】    980804
【裁判案由】    詐欺
【裁判全文】
臺灣高雄地方法院刑事判決             98年度簡上字第344號
上  訴  人
即  被  告  乙○○
上列上訴人因詐欺案件，不服本院高雄簡易庭於中華民國98年3
月23日所為97年度審簡字第7121號刑事第一審簡易判決（聲請簡
易判決處刑案號：97年度偵字第4602號、第6288號、第8999號）
，提起上訴，本院管轄之第二審合議庭判決如下：
    主  文
上訴駁回。
    事  實
一、乙○○明知詐欺集團之不法份子經常利用他人存款帳戶、提
    款卡、密碼轉帳等方式，獲取不法利益並逃避執法人員之追
    查，且依其社會經驗，應有相當之智識程度可預見將其銀行
    帳戶、提款卡、密碼等交付與不相識之人使用，有被犯罪集
    團利用作為詐財轉帳匯款等犯罪工具之虞，卻仍不違反其本
    意，基於幫助他人詐欺取財之不確定故意，於民國96年12月
    6 日至同年月16日間之某日，在不詳地點，將其在臺灣銀行
    高雄分行（址設高雄市前金區○○○路264 號，下稱臺銀高
    雄分行）所申設帳號000000000000號（聲請簡易判決處刑書
    誤載為「0000000000000 」，應予更正）之存摺、提款卡、
    密碼等，交付與真實姓名年籍不詳之人士。該成年人與其所
    屬詐欺集團之其他成員取得上開帳戶後，乃基於意圖為自己
    不法所有之犯意聯絡，而為下列之行為：
(一)、於96年12月16日14時13分許，推由集團成員之一撥打電話予
    丙○○，向其佯稱：先前之網路購物，因刷錯條碼，導致交
    易方式誤植分期付款，須以提款卡辦理扣款凍結手續云云，
    並給予前揭帳戶之帳號充當處理流水編號，致丙○○陷於錯
    誤，於同日晚上10時39分許，前往臺北市○○區○○路3 段
    178 號萬芳郵局，依指示操作自動提款機，以金融卡轉帳方
    式，將新臺幣（下同）10,698元匯至乙○○上開帳號，該集
    團成員旋即提領一空。
(二)、於96年12月16日晚上6 時40分許，推由集團成員之一撥打電
    話予甲○○，向其佯稱：其在電視購物台購物，因該電視購
    物台人員作業疏忽，致使付款方式誤植為分期付款，如欲取
    消分期付款，須持金融卡至提款機進行取消的動作云云，致
    甲○○陷於錯誤，於同日晚上8 時24分許，至鹽水郵局，依
    指示操作自動提款機，以金融卡轉帳方式，將29,989元匯至
    乙○○上開帳戶。嗣因丙○○、甲○○察覺有異，報警處理
    ，始循線查獲上情。
二、案經丙○○訴由高雄市政府警察局新興分局報請臺灣高雄地
    方法院檢署檢察官偵查後，聲請以簡易判決處刑。
    理  由
一、按被告以外之人於審判外之陳述，雖不符刑事訴訟法第159
    條之1 至第159 條之4 之規定，而經當事人於審判程序同意
    作為證據，法院審酌該言詞陳述或書面陳述作成時之情況，
    認為適當者，亦得為證據，刑事訴訟法第159 條之5 第1 項
    定有明文。本件檢察官、被告於本院審判程序時，就本判決
    所引用其他審判外之言詞或書面陳述，均明示同意有證據能
    力，本院審酌該具有傳聞證據性質之證據，其取得過程並無
    瑕疵，與待證事實具有關聯性，證明力非明顯過低，以之作
    為證據係屬適當，認俱得為證據。
二、訊據上訴人即被告乙○○矢口否認有何提供帳戶幫助詐欺取
    財之犯行，辯稱：因為怕忘記密碼，就將密碼寫在存簿最後
    1 頁，並將存摺、金融卡放在皮包裡面，於96年12月16日下
    午1 時許，將汽車停放在高雄市○○○街與武強街口，要去
    附近找朋友，皮包就放在汽車裡面沒有拿出來，直到當天晚
    上8 、9 時，從朋友家離開要去牽車時，才發現放在車子裡
    面的金融卡、存摺都被偷，我當天晚上就打電話給銀行掛失
    金融卡及存摺，但因為急著要回家，所以沒有馬上報警，並
    沒有將上開帳戶之金融卡、存摺賣給他人使用等語，經查：
(一)、本件被害人丙○○、甲○○確有於上開時間，分別遭詐騙集
    團成員以電話詐騙，致其等陷於錯誤，而依指示以金融卡轉
    帳匯款方式，分別將10,698元、29,989元轉至前開被告所申
    設之臺銀高雄分行帳戶等事實，業據證人即被害人丙○○、
    甲○○於警詢時指訴綦詳，復有中華郵政公司自動櫃員機交
    易明細表2 紙、臺銀高雄分行97年1 月2 日高雄營字第0960
    0093591 號函檢附上開帳戶基本資料、交易往來明細附卷足
    稽。堪認被告上開臺銀高雄分行帳戶確曾遭詐欺集團所使用
    ，分別向被害人丙○○、甲○○詐取上開款項甚明。
(二)、被告雖辯稱：前開帳戶之存摺、金融卡係放在所駕駛之汽車
    內，因為去找朋友時沒有拿出來，事後才發現被人偷走，帳
    戶係被盜用等語。惟查：
  1.被告於96年12月16日警詢時陳稱：96年12月16日將車停放在
    文武一街與武強街口，然後去附近找朋友，於同日晚上7 時
    許離開時發現臺銀帳戶之存摺遺失，當天晚上有掛失等語；
    於97年2 月21日、同年4 月9 日偵查中則稱：存摺、提款卡
    放在包包內，並放在車內，我去找朋友聊天，晚上8 時許出
    來時就發現車內的東西被偷，遺失當天晚上有先掛失，但我
    不記得遺失時間是15日還是16日等語。被告就其發現上開帳
    戶之存摺、金融卡遺失時間，所述前後不一致。且依被告所
    提出之報案三聯單所示，被告於96年12月19日下午2 時45分
    許，前往高雄市政府警察局新興分局前金分駐所報案時，向
    承辦員警告知上開帳戶遭竊之時間係96年12月15日晚上7 時
    ，亦與其上開所述不同，已難認其所述為真實。又被告於偵
    查及本院準備時供陳：存摺、金融卡放在車內，車門鎖有被
    撬開等語，衡諸常情，倘其所駕駛之汽車確曾遭歹徒破壞門
    鎖入侵行竊，被告理應於當日旋即報警處理，且其汽車停放
    之位置距離上開前金分駐所甚近，何以竟拖延至案發後數日
    ，始向警方報案？已難認其謂存摺、金融卡係置放在車內遭
    竊一節屬實。參以，依卷附被告所使用之0000000000號行動
    電話通聯紀錄顯示，自96年12月16日下午4 時6 分許至同日
    晚上9 時許，被告上開行動電話基地台位置核與其所述：至
    高雄市○○○街與武強街口附近找朋友一節不符，益徵被告
    前開置辯，洵無足採。
  2.個人在金融機構所開設帳戶之存摺及提款卡、印章、密碼等
    物，攸關存戶個人財產權益，專有性甚高，理應慎重保管、
    使用，被告竟將存摺、金融卡、印章任意置放在危險性極高
    之汽車內，核其所辯顯與事理有違，誠屬不可信。且自使用
    他人帳戶從事財產犯罪者之角度觀之，渠等既知以他人之帳
    戶掩飾犯行，當亦明瞭社會上一般正常之人如遇帳戶存摺、
    金融卡失竊情事，為防止竊取者擅領存款或擅用帳戶，必於
    發現後立即向金融機構辦理掛失，在此情形下，若猶然以各
    該被竊帳戶，作為指示被害人匯入款項之犯罪工具，即有可
    能無法提領犯罪所得，致渠等大費周章從事之犯行成空。是
    以從事財產犯罪者，若非確信該帳戶所有人不會辦理掛失，
    當不至於以該帳戶從事於財產犯罪。本件該詐欺集團成員分
    別於96年12月16下午2 時10分許、晚上6 時40分許，指示被
    害人丙○○、甲○○前往自動提款機，以金融卡轉帳方式，
    將10,698元、29,989元轉至被告上開帳戶內，旋於同日持被
    告之金融卡插入ＡＴＭ自動提款機，輸入密碼以提領現金或
    跨行轉帳方式將被害人丙○○轉入之上開款項提領一空，倘
    非被告將金融卡及密碼提供詐欺集團知悉，該詐欺集團又如
    何能使用被告之上開帳戶之存摺、金融卡提款？益徵該詐欺
    集團成員於向被害人實施詐術時，應有把握該帳戶絕對不會
    遭被告掛失止付。從而，本件被告應有交付上開帳戶之存摺
    、金融卡及密碼，進而容任詐欺集團使用其帳戶作為犯罪工
    具之事實甚明。
  3.又被告固有於96年12月16日晚上以電話向臺銀客服中心申報
    掛失存摺、金融卡，有臺銀高雄分行98年6 月12日高雄營字
    第09800029801 號函檢附臺灣銀行客戶電話疑義處理單、晶
    片金融卡註銷查詢單在卷可佐。然依上開電話疑義處理單、
    晶片金融卡註銷查詢單及被告所使用之上開行動電話通聯紀
    錄顯示，其係分別於是日晚上9 時34分12秒、11時58分42秒
    ，以電話向該銀行客服中心掛失存摺、金融卡，衡諸常情，
    倘被告確係因遺失而掛失者，大可將存摺、金融卡同時掛失
    即可，何以須分別掛失？其所辯，已與常情不合。被告雖謂
    ：係因電話突然中斷所致，然觀諸被告所使用之上開電話通
    聯紀錄，被告除曾於是日晚上9 時34分12秒、11時58分42秒
    撥打臺灣銀行之0000000000號客服電話外，其間並未見其有
    撥打臺銀客服電話之紀錄，縱令其所致係因電話中斷所致，
    何以於長達2 時以上之時間，均未見其再度撥打臺銀客服電
    話？再者，被告係於是日晚上11時58分42秒掛失金融卡，而
    本件被害人丙○○、甲○○係分別於同日晚上10時39分、8
    時24分許，轉帳至被告上開帳戶，則在其向銀行掛失金融卡
    前，詐欺集團成員仍得以其金融卡轉帳、提領上開帳戶內之
    款項，此觀諸被告上開交易往來明細甚明。是尚難僅因被告
    確有於案發當天晚上向臺銀電話掛失存摺、金融卡，即為有
    利被告認定之依據。其上開置辯，顯屬事後推諉卸責之詞，
    要不足採。
(三)、復按刑法上之故意，可分為直接故意與不確定故意（間接故
    意），所謂「不確定故意」，係指行為人對於構成犯罪之事
    實，預見其發生而其發生並不違背其本意者，刑法第13條第
    2 項定有明文。查個人之存摺與金融卡，專有性甚高，並非
    一般自由流通使用之物，縱需交他人使用，亦必基於信賴關
    係或特殊事由，自不可能隨意交予完全不相識之人任意使用
    ，更況不肖之徒為掩飾不法行徑，避免執法人員之追究處罰
    ，經常利用他人帳戶之存摺、金融卡及密碼轉帳或提領犯罪
    所得，藉以掩蓋犯罪行為之情形，業經新聞及電視等大眾傳
    播系統多所報導，政府亦宣導民眾注意防範，本件發生時，
    被告年滿31歲，從事房地產仲介等工作，除上開臺銀帳戶外
    ，尚有富邦銀行、聯邦銀行及永豐銀行帳戶在使用等情，業
    據被告自承在卷。足認其已有多年之工作經驗並且已使用金
    融機構帳戶多時甚明，依其智識能力及社會生活經驗，對於
    將自己開設之帳戶存摺、金融卡及密碼交予不相識之人，該
    帳戶將有可能會被利用作為實行犯罪行為之工具一事應有所
    預見，其竟仍執意將所申辦之帳戶供人使用，對於他人持以
    犯罪之事實，自不違背其本意，已符合前開「不確定故意」
    之要件。
(四)、綜上所述，本件事證明確，被告犯行，堪以認定，應依法論
    罪科刑。
三、刑法上之幫助犯，係對於犯罪與正犯有共同之認識，而以幫
    助之意思，對於正犯資以助力，而未參與實施犯罪之行為者
    而言。如未參與實施犯罪構成要件之行為，且係出於幫助之
    意思提供助力，即屬幫助犯，而非共同正犯。本件被告葉子
    豪將所有之帳戶提款卡及密碼，交付予詐欺集團之不詳年籍
    、姓名之詐欺成員使用，雖使該成員得基於詐欺取財之犯意
    ，分別向被害人丙○○、甲○○等2 人施以詐術，致使被害
    人陷於錯誤，匯款至被告所提供之上開帳戶內，而遂行其詐
    欺取財之犯行，惟被告單純提供帳戶供人使用之行為，並不
    等同於向被害人施以欺罔之詐術行為，且亦無證據證明被告
    有參與詐欺取財犯行之構成要件行為，是揆諸前揭說明，核
    被告所為，係犯刑法第30條第1 項前段、第339 條第1 項之
    幫助詐欺取財罪。被告並未實際參與詐欺犯行，所犯情節較
    正犯輕微，爰依刑法第30條第2 項規定，減輕其刑。又被告
    以一個提供帳戶行為，幫助詐欺集團成員先後向被害人丙○○、甲○○等2 人詐欺取財，進而侵害上開被害人之財產法
    益，惟因僅有一次幫助行為，依法應成立想像競合犯，並從
    一重處斷。
四、原審以被告所犯事證明確，適用刑法第30條第1 項、第339
    條第1 項之規定，並審酌被告任意將其所有之金融機構帳戶
    提供他人使用，不顧可能遭他人用以作為犯罪工具，嚴重破
    壞社會治安及有礙金融秩序，助長犯罪歪風，所為實不足取
    ，且造成被害人丙○○、甲○○分別受有10,689元、29,989
    元之損害，復考量其犯後猶否認犯行，毫無悔意等一切具體
    情狀，量處有期徒刑2 月，並斟酌被告所犯情節，諭知以新
    臺幣1, 000元折算1 日為其易科罰金之折算標準。經核原審
    認事用法均無違誤，量刑亦稱妥適。被告提起上訴，猶執前
    詞否認犯罪，指摘原判決不當，為無理由，應予駁回。
據上論斷，應依刑事訴訟法第455 條之1 第1 項、第3 項、第
368條，判決如主文。
本案經檢察官黃子宜到庭執行職務。
中    華    民    國    98    年     8    月    4     日
                  刑事第十二庭  審判長法  官  黃建榮
                                      法  官  蘇揚旭
                                      法  官  李殷君
以上正本證明與原本無異。
不得上訴。
中    華    民    國    98    年     8    月    4     日
                                      書記官  李文廣
不得上訴。
附錄本判決論罪科刑法條全文：
中華民國刑法第339條
意圖為自己或第三人不法之所有，以詐術使人將本人或第三人之
物交付者，處5 年以下有期徒刑、拘役或科或併科1 千元以下罰
金。
以前項方法得財產上不法之利益或使第三人得之者，亦同。
前二項之未遂犯罰之。


司法院資訊處製作；財團法人民間司法改革基金會備份。
